【裁判字號】    92,自,105
【裁判日期】    920530
【裁判案由】    詐欺
【裁判全文】
臺灣臺南地方法院刑事裁定                          九十二年度自字第一０五號
    自  訴  人  丙○○
    被      告  乙○○
                甲○○
右列被告因右列被告因詐欺案件，經自訴人提起自訴，本院裁定如左：
    主  文
自訴駁回。
    理  由
一、自訴意旨略以：被告乙○○於民國九十二年一月間，持支票多紙（其中一張發票
    人為被告乙○○、付款人為國泰商業銀行台南分行、帳號為000000000
    號、支票號碼ＡＴ0000000號、發票日為九十二年四月七日、面額新台幣
    〈下同〉十萬二千元；另一張發票人為被告甲○○、付款人為臺南市第六信用合
    作社淵東分社、帳號為００五三一─一─０號、支票號碼0000000號、發
    票日為九十二年四月五日、面額七萬八千元；其他用以借款之支票自訴人未提出
    亦未說明發票人、付款人、帳號、發票人、發票日、金額等情）向自訴人借款，
    被告乙○○於借款時向自訴人表示發票人為被告甲○○之支票係其商業往來所收
    之客票，自訴人不知有詐而收受被告乙○○所交之支票，不料被告乙○○於九十
    二年三月十七日公司跳票倒閉，所背書被告甲○○之支票計四張共三十萬陸續跳
    票，另其他客票亦陸續跳票，使自訴人損失慘重（自訴之詐欺金額不明），因認
    被告乙○○、甲○○二人共同涉犯刑法第三百三十九條第一項之詐欺取財罪嫌等
    語。
二、按自訴案件於第一次審判期日前，法院訊問及調查結果，如認為案件有刑事訴訟
    法第二百五十二條至第二百五十四條之情形者，得以裁定駁回其自訴，同法第三
    百二十六條第三項定有明文。次按犯罪事實應依證據認定之，無證據不得推定其
    犯罪事實，刑事訴訟法第一百五十四條定有明文。又刑法第三百三十九條第一項
    詐欺罪之成立，以意圖為自己或第三人不法所有，以詐術使人將本人或第三人之
    物交付為要件。所謂以詐術使人交付，必須被詐欺人因其詐術而陷於錯誤，若其
    所用方法，不能認為詐術，亦不致使人陷於錯誤，即不構成該罪，最高法院四十
    六年台上字第二六０號亦著有判例。刑法第三百三十九條之詐欺罪，係以行為人
    於客觀上施用詐術使人陷於錯誤，並於行為之初，即已意圖為不法之所有或意圖
    得財產上之不法利益，為其構成要件，至於民事債務當事人間，若有未依債務本
    旨履行給付之情形，在一般社會經驗而言，原因非一，其因不可歸責之事由無法
    給付，或因合法得對抗他造主張抗辯而拒絕給付，甚至債之關係成立後，始行惡
    意遲延給付，皆有可能，非必出於自始無意給付之詐欺犯罪一端，又刑事被告依
    法不負自證無罪之義務，苟無足以證明其債之關係發生時自始故意藉此從事財產
    犯罪之積極證據，自難違反刑事訴訟法第一百五十四條之規定，以被告單純債務
    不履行之客觀事態，推定被告自始即有不法所有之意圖而施用詐術。
三、本件自訴人認被告乙○○、甲○○二人共同涉犯前揭詐欺取財罪嫌，無非係以被
    告乙○○持前開支票借錢未還，支票屆期提示又遭退票，而被告甲○○則為被告
    乙○○持支票向自訴人借錢之票主，被告乙○○於支票跳票後，屢經催討皆無法
    解決債務，並有前開支票二張、台南市票據交換所退票理由單二紙在卷（詳本院
    卷第四頁、第五頁）可稽為其所憑論據。訊之被告乙○○固不否認持支票向自訴
    人借款之事實，然堅決否認有何詐欺犯行，辯稱：自九十一年開始陸陸續續用支
    票（包括客票）向自訴人借錢，到九十二年三月十七日前共計借款二、三百萬元
    ，三月十七日之前支票均有兌現，三月十七日後始跳票，當時約定利息為兩分半
    ，嗣因被他人倒錢，收到的錢不足支付所開出之支票金額，才發生跳票，並無詐
    欺自訴人之犯行等語；被告甲○○固坦承發票人為伊之支票為伊借予被告乙○○
    持以調現之事實，惟亦堅詞否認有何詐欺犯行，辯稱：伊不認識自訴人，亦未曾
    與被告乙○○共同向自訴人借款，更無詐欺取財之犯行等語。
四、經查：自訴人於九十二年五月六日本院調查時到庭供稱：被告乙○○自九十一年
    九月起，共持支票四、五十張，陸續向伊借款超過一百萬元，之前調現所持之支
    票均無問題，借款約定利息為二分半等語（詳本院卷第十四頁），核與被告乙○
    ○於同一調查程序期日供陳：自九十一年起陸續持伊自己之支票及客票向自訴人
    借款，至九十二年三月十七日前共計借款二、三百萬元，九十二年三月十七日前
    之支票均有兌現，與自訴人約定之借款利息為二分半等語（詳本院卷第十五頁）
    大致相符，顯見自訴人之所以願意陸續借款與被告乙○○，係為賺取二分半之利
    息無誤。又需要借款周轉之人，經濟能力衡情已較正常人為低，否則亦無需向他
    人借款周轉，而自訴人在明知被告經濟能力不佳之情形下，仍借款予被告乙○○
    ，並賺取利息，顯難認係因陷於錯誤而交付財物。再者，民事上之債務不履行，
    縱係出於可歸責於債務人之事由，苟無足以證明債務人自始蓄意以此行詐之積極
    證據，亦不得以事後不履行債務之事實，推定其具有刑事犯罪之故意；而在當事
    人間依一般社會經驗原須承擔信用風險之遠期票據交易，對事後票據不獲支付之
    結果，尤屬可得預見之不利益，要無因債務人施詐而於錯誤可言。本件自訴人僅
    以被告乙○○所持用以借款之遠期支票不獲支付，遽指被告信財涉嫌詐欺，惟對
    於被告乙○○如何施用足以使其陷於錯誤之詐術、被告乙○○施用詐術之確切時
    地、詐欺取財之確切金額及用以證明詐欺之證據，於九十二年五月六日本院調查
    時當庭命其於二十日內補正，迄今仍未補正，是尚難以被告乙○○持以借款之支
    票跳票，嗣後又未能與自訴人妥善處理跳票款項之客觀事實，即予推認被告乙○
    ○持票借款之初，有為自己不法所有之意圖而詐騙自訴人之故意，亦難認自訴人
    係陷於錯誤始貸與金錢。又自訴人自承被告乙○○持票向伊借款之時，被告甲○
    ○並未一同前來，自訴人又無法說明被告甲○○有何與被告乙○○共同施用詐術
    之行為，自不能僅以被告乙○○違反債信之客觀事實，推認被告乙○○持以借款
    支票之票主即被告甲○○有詐欺取財之犯意，況執票人即被告乙○○既無法證明
    有詐欺取財之犯行，自益難認定被告甲○○與之有共同詐欺之犯行。
五、綜上所述，本件雙方之爭執應屬債務不履行之民事糾紛範圍，尚難認為被告乙○
    ○、甲○○有何不法所有之意圖而施用詐術，或使自訴人陷於錯誤而貸予金錢，
    揆諸前開說明，即不能以詐欺取財罪相繩。此外，復查無其他積極證據可資認定
    認被告二人涉有詐欺取財犯行，應認其等犯罪嫌疑尚有不足，依上開說明，本件
    自訴應予駁回。
據上論斷，應依刑事訴訟法第三百四十三條、第三百二十六條第三項、第二百五十二
條第十款，裁定如主文。
中      華      民      國      九十二      年      五    月    三十    日
                                            臺灣臺南地方法院刑事第七庭
                                                審判長法官  鄧希賢
                                                      法官  林佩儒
                                                      法官  陳金虎
右正本證明與原本無異。
如不服本裁定，應於判決送達後五日內，向本院提出抗告狀。
中      華      民      國      九十二      年      六    月     三     日
                                                書  記  官  楊建新


司法院資訊處製作；財團法人民間司法改革基金會備份。
